---
title: "Ejemplo modelo VAR"
author: "WILSON SANDOVAL"
date:  "`r Sys.Date()` "
output:
  prettydoc::html_pretty:
    theme: cayman
    highlight: github
    float: true
    toc: true 
---


## Cargar las librerias

```{r echo=TRUE, message=FALSE}
library(vars)
library(tseries)
library(forecast)
library(urca)
library(highcharter)
library(bvartools)
```

## Cargar los datos y darles formato de series de tiempo

```{r echo=TRUE}
datos <- read.csv("https://raw.githubusercontent.com/Wilsonsr/Series-de-Tiempo/main/bases/blanchQua.csv")
gdp <- ts(datos$GDP, start = c(1948, 2), freq = 4) # gdp
une <- ts(datos$U, start = c(1948, 2), freq = 4)   # unemployment
plot(cbind(gdp, une), main="PIB y DESEMPLEO" )
hchart(cbind(gdp, une))
```

##  Pruebas de raíz unitaria

Verificar si hay una raíz unitaria, donde notamos que podemos rechazar nulos de raíz unitaria al usar la prueba Dickey-Fuller


```{r echo=TRUE}
adf.une <- ur.df(une, type = "trend", selectlags = "BIC")
summary(adf.une)   # La series es estacionaria
```

La serie de tiempo del desempleo es estacionaria.

```{r echo=TRUE}
adf.gdp <- ur.df(gdp, type = "trend", selectlags = "BIC")
summary(adf.gdp)   
plot(adf.gdp)
```

La serie de  tiempo del PIB  es estacionaria.


```{r}
summary(ur.pp(gdp, type = "Z-tau"))
```


## Selección y estimación del modelo

Para crear un objeto bivariado para las dos series de tiempo que modelaremos, podemos simplemente unir en columna los dos objetos existentes. 

### Selección
A partir de entonces, podemos usar criterios de información para decidir el número de retrasos que se incluirán.


```{r, echo=TRUE}
dat.bv <- cbind(gdp, une)
colnames(dat.bv) <- c("gdp", "une")
info.bv <- VARselect(dat.bv, lag.max = 12, type = "const")
info.bv
info.bv$selection   
```

```{r}
library(MTS)
VARorder(dat.bv)
```


Todos los criterios de información sugieren  el uso de 2 rezagos sería apropiado, $p=2$

###  Estimación del modelo VAR

```{r, echo=TRUE}

modelo <- vars::VAR(dat.bv, p = 2, type = "both")

summary(modelo)

```





- El sistema es estable (las raíces características pueden interpretarse como valores propios en este caso). 

- Hay variables no significativas en el modelo, donde **gdp**  está influenciado por el **desempleo** pasado;

-  El **desempleo** está influenciado por medidas pasadas de **gdp** y desempleo.

```{r echo=TRUE }
#roots(modelo)
```


##  Evaluación del Modelo

### correlación serial

Para probar la correlación serial, se aplica la prueba  de **Portmanteau**.





```{r echo=TRUE}
bv.serial <- serial.test(modelo, lags.pt = 12, type = "PT.asymptotic")
bv.serial$serial
```
 $p$-valor mayor 0.05 indica ausencia de correlación serial


### Test heteroscedasticidad

```{r echo=TRUE}
bv.arch <- arch.test(modelo, lags.multi = 12, multivariate.only = TRUE)
bv.arch
```
 $p$-valor mayor al 5% indicates ausencia de heterocedasticidad


### Test de Normalidad de los residuales

```{r echo=TRUE}
bv.norm <- normality.test(modelo, multivariate.only = FALSE)
bv.norm
```


 p-value indica  que los residuales son normales


### Ruptura estructural en los residuos, 

 aplicar una prueba CUSUM.
```{r, echo=TRUE}
bv.cusum <- stability(modelo, type = "OLS-CUSUM")
plot(bv.cusum)
```

No parece haber una ruptura en los respectivos intervalos de confianza.



## Causalidad de Granger, IRF y descomposiciones de varianza

### Causalidad de Granger
```{r, echo=TRUE}
bv.cause.gdp <- causality(modelo, cause = "gdp")
bv.cause.gdp
```

Segun los resultados el crecimiento trimestral de **gdp**  causa Granger el crecimiento trimestral de **une**, al menos en nuestro periodo de estimación. 


```{r echo=TRUE}
bv.cause.une <- causality(modelo, cause = "une")
bv.cause.une

```
El crecimiento trimestral de  desempleo causa Granger el crecimiento trimestral del **gdp**.

### Funcion de Impulso - Respuesta

Las funciones de impulso respuesta muestran los efectos de los shock en la trayectoria de ajuste de las variables.

Para generar funciones de respuesta a impulsos para describir la respuesta del producto a un shock de desempleo, procedemos de la siguiente manera:

```{r echo=TRUE}
irf.gdp <- vars::irf(modelo, impulse = "une", response = "gdp",n.ahead = 40, boot = TRUE)
plot(irf.gdp) 
```

Un choque positivo al desempleo tiene un efecto negativo en la salida (es decir, un menor poder adquisitivo). 


Para considerar la respuesta del desempleo al shock de salida,


```{r, echo=TRUE}
irf.une <- vars::irf(modelo, impulse = "gdp", response = "une",n.ahead = 40, boot = TRUE)
plot(irf.une) # reponse of unemployment to gdp shock
# positive shock to output decreases unemployment by large and persistent amount

```
Aquí observamos que un shock positivo en GDP disminuye el desempleo en una cantidad relativamente grande y persistente.


- Del mismo modo, podemos ver el efecto de un shock de desempleo en el desempleo.


```{r echo=TRUE}
irf.une_un <- vars::irf(modelo, impulse = "une", response = "une",n.ahead = 40, boot = TRUE)
#plot(irf.une, ylab = "unemployment", main = "Shock from GDP", xlab = "")
plot(irf.une_un, ylab = "unemployment", main = "Shock from unemployment")

```

- ### Descomposición de La varianza

```{r, echo=TRUE}
bv.vardec <- vars::fevd(modelo, n.ahead = 10)
plot(bv.vardec)

```


gdp  está determinado en gran medida por las perturbaciones del pib, mientras que el 
desempleo está influenciado por ambas perturbaciones


## Pronósticos

Para pronosticar hacia adelante podemos usar el comando  $\textit{predict}$, donde en este caso pronosticamos 8 pasos adelante. También buscamos utilizar intervalos de confianza del 95% para el pronóstico


```{r, echo=TRUE}
predictions <- predict(modelo, n.ahead = 8, ci = 0.95)
plot(predictions, names = "gdp")
plot(predictions, names = "une")

```


```{r echo=TRUE}
fanchart(predictions, names = "gdp")
fanchart(predictions, names = "une")
```


