---
title: "Ejemplo Serie gas "
author: "Wilson Sandoval Rodriguez"
date: "`r Sys.Date()`"
output:
  prettydoc::html_pretty:
    theme: cayman
    highlight: github
    toc: true
    float: true
---


# PROBLEMA -  SERIE GAS
```{r, message=FALSE, warning=FALSE}
library(car)
library(urca)
library(forecast)
library(tseries)
#library(FitAR)
library(ggfortify)
library(TSstudio)
```


#### Producción de gas mensual en Australia 1956-1995
```{r}
data(gas)
```



```{r, warning=FALSE}
ts_plot(gas)
ts_decompose(gas, type = "both")
#autoplot(gas)
#autoplot(stl(gas, s.window = 12))
```


```{r}
summary(gas)
```




## Transformación de los datos

```{r, message=FALSE, warning=FALSE}
forecast::BoxCox.lambda(gas)
#FitAR::BoxCox.ts(gas)  ### lamda =0.12
z1 <- forecast::BoxCox(gas,0.082)
ts_plot(z1)
```




```{r}
ts_decompose(z1)
```


### Identificación

```{r}
par(mfrow=c(3,3))
plot(z1,type="o")
acf(z1, lag.max=40)
pacf(z1, lag.max=40)
plot(diff(z1),type="o")
abline(h=2*sqrt(var(diff(z1))),col="red",lty=2)
abline(h=-2*sqrt(var(diff(z1))),col="red",lty=2)
acf(diff(z1), lag.max=40)
pacf(diff(z1), lag.max=40)
plot(diff(z1,12),type="o")
acf(diff(z1,12), lag.max=40)
pacf(diff(z1,12), lag.max=40)

```


#### Test DF sobre la serie desestacionalizada

**Dickey-Fuller**

```{r}
adf.test(z1) 
pp.test(z1)
```

- De acuerdo a la prueba de Dickey- Fuller el valor p obtenido fue 0.9586 por lo que no es posible rechazar la hipotesis nula y diremos no es estacionaria


#### Dickey Fuller con una diferencia

```{r}
adf.test(diff(z1))  # estacionaria
pp.test(diff(z1))

```
Los resultados de la serie anterior nos llevan a concluir que las serie con una diferencia ordinaria es estacionaria


#### D-F y PP sobre la serie desestacionalizada

```{r}
adf.test(diff(z1,12)) 
pp.test(diff(z1,12))

```
Las pruebas de Dickey Fuller y Phillips Perron nos indican que la serie z1 con una diferencia estacional es estacionaria


```{r}
adf.test(diff(diff(z1,12)))
```



```{r}
par(mfrow=c(4,3))
plot(z1,type="o")
acf(z1, lag.max=40)
pacf(z1, lag.max=40)
plot(diff(z1),type="o")
abline(h=2*sqrt(var(diff(z1))),col="red",lty=2)
abline(h=-2*sqrt(var(diff(z1))),col="red",lty=2)
acf(diff(z1), lag.max=40)
pacf(diff(z1), lag.max=40)
plot(diff(z1,12),type="o")
acf(diff(z1,12), lag.max=40)
pacf(diff(z1,12), lag.max=40)
plot(diff(diff(z1,12)),type="o")
abline(h=2*sqrt(var(diff(diff(z1,12)))),col="red",lty=2)
abline(h=-2*sqrt(var(diff(diff(z1,12)))),col="red",lty=2)
acf(diff(diff(z1,12)), lag.max=40)
pacf(diff(diff(z1,12)), lag.max=40)

```

```{r}
par(mfrow=c(1,3))
plot(diff(diff(z1,12)),type="o")
abline(h=2*sqrt(var(diff(diff(z1,12)))),col="red",lty=2)
abline(h=-2*sqrt(var(diff(diff(z1,12)))),col="red",lty=2)
acf(diff(diff(z1,12)), lag.max=40)
pacf(diff(diff(z1,12)), lag.max=40)
```


```{r}
ts_plot(diff(diff(z1,12)))
```



```{r}
ts_cor(diff(diff(z1,12)), lag.max = 40)
```


```{r}
auto.arima(z1)
```





#### SARIMA(0,1,1)(0,1,1) BIC -347.7133 Lags:1,1
#### SARIMA(0,1,5)(0,1,1) BIC -329.9128 Lags:1:5,1
#### SARIMA(0,1,5)(0,1,1) BIC -341.6644 Lags:1,3,5;1
#### SARIMA(0,1,5)(0,1,1) BIC -345.9592 Lags:1,5;1
#### SARIMA(0,1,11)(0,1,1) BIC -344.8457 Lags:1,5, 10, 11;1
#### SARIMA(0,1,11)(0,1,1) BIC -349.3178 Lags:1,5, 11;1
#### SARIMA(0,1,16)(0,1,1) BIC -344.7575 Lags:1,5,11,16;1
#### SARIMA(16,1,11)(0,1,1) BIC  -347.3572 Lags:16;1,5,11;1
#### SARIMA(16,1,19)(0,1,1) BIC  -342.4163 Lags:16;1,5,11,18,19;1
#### SARIMA(19,1,18)(0,1,1) BIC   -342.1835 Lags:16,19;1,5,11,18;1
#### SARIMA(16,1,18)(0,1,1) BIC  -347.9725 Lags:16;1,5,11,18;1


### Ajuste del Modelo

```{r}
#modelo1<-stats::arima(z1,
                      #order=c(16,1,18), 
                      #seasonal=list(order=c(0,1,1),
                      #              period=12), 
                      #fixed=c(rep(0,15),NA,NA,0,0,0,NA,0,0,0,0,0,NA,0,0,0,0,0,0,NA,NA)) 
#modelo1

#tt <- modelo1$coef[which(modelo1$coef!=0)]/sqrt(diag(modelo1$var.coef))
#1 - pt(abs(tt),(modelo1$nobs - length(modelo1$coef[which(modelo1$coef!=0)])))
#BIC(modelo1)
```
```{r}
modelo1<-stats::arima(z1,
                      order=c(0,1,1), 
                      seasonal=list(order=c(0,1,1),
                                    period=12), 
                      fixed=c(NA,NA)) 
modelo1

tt <- modelo1$coef[which(modelo1$coef!=0)]/sqrt(diag(modelo1$var.coef))
1 - pt(abs(tt),(modelo1$nobs - length(modelo1$coef[which(modelo1$coef!=0)])))
BIC(modelo1)

```




### Diagnóstico

```{r}
et<-residuals(modelo1)
x1.fit <- fitted(modelo1)
```


```{r}
par(mfrow=c(3,2))
plot(z1,type="l",lty=2)
lines(x1.fit,type="l",col="red")
plot(scale(et),type="l",main="Residuales")
abline(h=2*sqrt(var(scale(et))),col="red",lty=2)
abline(h=-2*sqrt(var(scale(et))),col="red",lty=2)
acf(et)
pacf(et)
qqPlot(scale(et))
acf(abs(et)) #Mide Estructura Heteroced?stica
```

       

## Test de Autocorrelacion de Ljung-Box
$H_0$: $r_1=r_2=r_3=...=r_{lag}=0$

$H_a$: Al menos una es diferente de cero



#autoplot(modelo1)

```{r}
?tsdiag
```


```{r}
tsdiag(modelo1, gof.lag=20)
```

#LBQPlot(et)



```{r}
Box.test(et,lag=7,type="Ljung-Box")
```







#### Test de Normalidad basado en  Sesgo y Curtosis

$H_0=$: Datos provienen de una Dist. Normal
 
$H_a$: Los datos no provienen de una Dist. Normal

```{r}
jarque.bera.test(et)
```



#### Test de Aleatoriedad
$H_0:$ Residuales exhiben un comport. de Aleatoriedad
$H_a:$ Residuales no exhiben estructura (Tendencia, o cualquier otro comportamiento predecible)

```{r}
runs.test(as.factor(sign(et)), alternative="two.sided")
```




#### Pronóstico Fuera Muestra

```{r}
plot(forecast(modelo1,h=12, fan=T))
lines(fitted(modelo1), col="red")
```





#### inversa de boxcox

```{r}
lambda <- 0.082
predt <- forecast(modelo1,h=12)
z2inv <- forecast::InvBoxCox(predt$mean,lambda)
z2inv.li <- forecast::InvBoxCox(predt$lower[,2],lambda) #Linf IC 95%
z2inv.ls <- forecast::InvBoxCox(predt$upper[,2],lambda) #lsUP ic 95%
z1.fit <- forecast::InvBoxCox(x1.fit,lambda)

plot(ts(c(gas,z2inv),start=c(1956,1),freq=12), type="l", col="blue", lwd=2, 
     main="Pronóstico h=12 Pasos al Frente Gas",
     xlab="Anual",
     ylab="", 
     ylim=c(min(gas,z2inv.li,z2inv.ls),max(gas,z2inv.li,z2inv.ls)))
polygon(c(time(z2inv.li),rev(time(z2inv.ls))),
        c(z2inv.li,rev(z2inv.ls)),
        col="gray", border=NA)
lines(z2inv, type="b", col="blue", lwd=2) 
lines(z1.fit, type="l", col="red", lty=2, lwd=3) 

z3<-ts(tail(z1.fit,n=10))
plot(z3)

```


```{r}
library(MASS)
fitdistr(et, "t" )
```
```{r}
require(MASS)
fitdistr(et, "t")
qqPlot(et, dist="t", df=4)
```


