---
title: "Imputacion"
author: "Wilson Sandoval"
date: "`r Sys.Date()`"
output:
  prettydoc::html_pretty:
    theme: cayman
    highlight: github
    toc: true
    float: true

---

# Manejo de datos perdidos en series temporales

- En el desarrollo teórico de la mayoría de técnicas y modelos no se tienen en cuenta algunas cuestiones que surgen en su aplicación práctica, como es en concreto la existencia de datos faltantes, también denominados perdidos o incompletos.


- Muchas series temporales existentes contienen valores perdidos o no presentes en las observaciones que las componen (ya sean provocados por mediciones incorrectas, errores, etc). Estos valores perdidos crean numerosos problemas y hacen dificil el análisis de los datos, por lo tanto su presencia hace que sea necesaria una etapa de preprocesado de la serie. 


- La manera más simple de tratar con ellos es descartándolos, pero esto solo es posible cuándo son muy pocos los valores perdidos y no tienen influencia en el análisis posterior. Otra forma de lidiar con ellos es realizar el análisis únicamente con los datos disponibles. Pero uno de los métodos más conocidos para tratar con este problema es la imputación.

## **Imputación**

En estadística, la imputación es el proceso de reemplazar los valores perdidos con valores sustitutos. El objetivo de la imputación es rellenar los valores perdidos con estimaciones (realizadas con el método de aprendizaje más apropiado para cada caso) de estos teniendo en cuenta las relaciones posibles entre las observaciones. Luego existen diversos métodos de imputación diferenciados en la forma de estimar los datos faltantes, cuya elección preferible vendrá dada por la naturaleza de la serie:

### **Métodos de imputación simples**

- **Imputación mediante la media:** se reemplazan los valores perdidos por la media de los valores observados.
- **Imputación mediante regresión:** se estima una regresión de las observaciones existentes y se imputa cada valor perdido mediante la ecuación de regresión estimada.

- **Imputación mediante regresión estocástica:** similar al enterior pero se imputa añadiendo a la predicción un valor residual para reestablecer la pérdida de variabilidad.
- **Imputación mediante médias móviles:** se reemplazan las observaciones faltantes por los valores estimados mediante médias móviles.
- **Imputación por Last Observation Carried Forward (locf):** reemplaza el dato perdido por la observacion que le precede.
- **Imputación por interpolación:** se estiman los valores perdidos interpolando (uniendo de manera lineal, polinomial, etc.) el último valor válido antes del valor perdido y el primer valor válido después del valor perdido.

###Métodos de imputación basados en máxima verosimilitud

- **Imputación múltiple:** consiste en realizar varias imputaciones de las observaciones faltantes para luego analizar los conjuntos de datos completados y combinar los resultados obtenidos para obtener una estimacion final. El análisis de imputación múltiple esta dividido en tres fases: fase de imputacion, fase de análisis y fase de puesta en común.

- **Imputación mediante el algoritmo EM (Expectation-Maximization):**
es un algoritmo importante para el análisis de datos faltantes. Es un método iterativo de dos pasos (esperanza y maximizacion) donde se comienza por reemplazar los datos ausentes por unos valores estimados y a continuación se procede a una primera estimación de los parámetros, para con estos parámetros volver a iniciar al primer paso y así sucesivamente hasta que la convergencia de los parámetros sea aceptable.
 
 
## Métodos de imputación basados en machine learning
Imputación con K-Nearest Neighbor: se estiman los valores peridos con la media de los vecinos seleccionados.

- **Imputación con K-means**
- **Imputación con máquinas de soporte vectorial**

En el ámbito de la imputación, la imputación en series temporales univariantes es un reto adicional, debido a que la mayoría de algoritmos complejos están desarrollados para series temporales multivariantes ya que dependen de la correlación entre los inter-atributos para estimar los valores de los datos perdidos (imputación múltiple, EM, kNN, etc.), algo que no ocurre en el caso univariante (al ser un único atributo). Pero además de los métodos simples, también hay posibilidades adicionales más complejas para la imputación en series temporales univariantes:

- **Algoritmos multivariantes con datos retardados:** consisten en emplear indirectamente los algoritmos de series multivariantes en series univariantes empleando el tiempo (variable implícita de una serie temporal) como un atributo más. La forma habitual de hacer esto es mediante lags (variables que toman el valor de otra variable en un instante de tiempo previo) y leads (toman el valor de otra variable en un instante de tiempo posterior).

- **Filtro de Kalman con modelos ARIMA de espacio de estados:** todos los modelos ARIMA pueden ser reescritos (y estimados) como modelos en el espacio de estados. Estos modelos en el espacio de estados pueden entre otras muchas cosas estimar observaciones perdidas. Luego los principales beneficios de representar sistemas dinámicos en forma de espacio de estados es que el espacio de estados permite que las variables no observadas puedan ser incorporadas y estimadas junto con el modelo observable, y que además, estos modelos en el espacio de estados pueden ser analizados usando un algoritmo recursivo llamado filtro de Kalman (Kalman filter), que es usado, entre otras cosas, para determinar las estimaciones óptimas de los modelos en el espacio de estados.


```{r}
data("AirPassengers")
AirPassengers
serie=AirPassengers
serie[c(5,10,70,110,135)]<-NA
serie
library(ggfortify)
autoplot(AirPassengers)
```


```{r}
library(imputeTS)
serie1=na_mean(serie)
serie1
```

```{r}
serie_T=cbind(AirPassengers, serie1)
```

```{r}

library(TSstudio)
ts_plot(serie_T, slider = T)
```





### Imputación de valores perdidos mediante médias móviles:


```
na_ma(serie temporal, k)
- k: ventana de la média móvil
```
```{r}
?na_ma
```





```{r}
serie2=na_ma(serie, 3,weighting = "exponential")
serie2
```
	
```{r}
serie_T2=cbind(AirPassengers, serie2)
```

```{r}

library(TSstudio)
ts_plot(serie_T2, slider = T)
```


### Imputación de valores perdidos mediante locf:

```
na_locf(serie temporal, option) *paquete imputeTS*

	- option: locf para reemplazar con la anterior, nocb para reemplazar con la posterior
	
na.locf(serie temporal, fromLast) *paquete zoo*

	- fromLast: valor a true para reemplazar con la posterior, en caso contrario con la anterior
```

```{r}
serie2=AirPassengers
serie2[c(5,10,70,110,135)]<-NA
serie2
library(imputeTS)
na_locf(serie2, option="locf")
```

### Imputación de valores perdidos mediante interpolación:


na_interpolation(serie temporal, option) *paquete imputeTS*

	- option: "linear" "spline" (polinomial) o "stine"
	
na.approx(serie temporal) *paquete zoo*

na.interp(serie temporal) *paquete forescast*


```{r}
serie3=AirPassengers
serie3[c(5,10,70,110,135)]<-NA
serie3
serie31=na_interpolation(serie3, option='spline')
serie31
```


```{r}
serie_T3=cbind(AirPassengers, serie31)
ts_plot(serie_T3)
```


### Imputación de valores perdidos mediante filtro de Kalman en modelos en el espacio de estados o estructurales:

```
na_kalman(serie temporal, model, smooth)

	- model: modelo usado al que se le aplica el filtro de Kalman. Puede ser "auto.arima" para usar una representación en el espacio de estados de los modelos ARIMA, o "StructTS" para usar un modelo estructural ajustado por máxima verosimilitud.
```



```{r}
serie4=AirPassengers
serie4[c(5,10,70,110,135)]<-NA
serie4
serie41=na_kalman(serie4, model="auto.arima", smooth=TRUE)
serie41
```

```{r}
modelo_imputacion= arima(AirPassengers, order = c(1,1,0))$model
```


```{r}
na_kalman(serie4, model = modelo_imputacion, smooth = T)
```


```{r}
library(imputeTS)
ts_data <- ts(c(1,2,NA,4,5,NA,7))

ts_data_imputed <- na.nn(ts_data)
```

