---
title: "MODELO SARIMA"
author: "Wilson Sandoval Rodriguez"
date: "`r Sys.Date()`"
output:
  prettydoc::html_pretty:
    theme: cayman
    highlight: github
    float: true
    toc: true
---
 Al modelo ARIMA se le pueden hacer varias modificaciones para tener en cuenta el comportamiento estacional y no estacionario. A menudo, la dependencia del pasado tiende a ocurrir con más fuerza en múltiplos de algunos rezagos estacionales $s$


- Los datos económicos mensuales, hay una fuerte
componente anual que ocurre en rezagos que son múltiplos de $s = 12$, debido a las fuertes conexiones de toda la actividad con el año calendario.


- Es apropiado introducir polinomios de media móvil y autorregresivos.
que se identifican con los rezagos estacionales. El autorregresivo estacional puro resultante modelo de promedio móvil,  $ARMA (P, Q)_s$, 

$$
\Phi_{P}\left(B^{s}\right) x_{t}=\Theta_{Q}\left(B^{s}\right) w_{t}
$$


Donde
$$
\Phi_{P}\left(B^{s}\right)=1-\Phi_{1} B^{s}-\Phi_{2} B^{2 s}-\cdots-\Phi_{P} B^{P s}
$$
y
$$
\Theta_{Q}\left(B^{s}\right)=1+\Theta_{1} B^{s}+\Theta_{2} B^{2 s}+\cdots+\Theta_{Q} B^{Q s}
$$

son los operador autorregresivos estacional y de media móvil estacional
 de órdenes $P$ y $Q$, respectivamente, con período estacional $s$.


#### Ejemplo:

Una Serie de medias móviles autorregresivas estacionales de primer orden  podrían escribirse como:


$$\left(1-\Phi B^{12}\right) x_{t}=\left(1+\Theta B^{12}\right) w_{t}$$
o
$$x_{t}=\Phi x_{t-12}+w_{t}+\Theta w_{t-12}$$


##

**Definición:**  El modelo  autorregresivo estacional multiplicativo integrado
 de media móvil, o modelo **SARIMA**, de Box y Jenkins (1970) es dado por


$$\Phi_{P}\left(B^{s}\right) \phi(B) \nabla_{s}^{D} \nabla^{d} x_{t}=\alpha+\Theta_{Q}\left(B^{s}\right) \theta(B) w_{t}$$


donde $w_t$ es el proceso habitual de ruido blanco. El modelo general se denota como  $ARIMA (p, d, q) × (P, D, Q)_s$.

- Las componentes  autorregresivas  y  de media móvil ordinarias están representados por polinomios $\phi(B)$ y $\theta(B)$ de ordenes $p$ y $q$, respectivamente.


- Las componentes autorregresivo y de medias moviles estacional  $\Phi(B)$ y $\Theta(B)$

- Las diferencias ordinarias y estacionales son respectivamente $\nabla^{d}=(1-B)^d$   y $\nabla_{s}^{D}=(1-B^s)^D$

### Ejemplo:

El modelo $SARIMA(0, 1, 1) × (0, 1, 1)_{12}$ se representa como:


$$\left(1-B^{12}\right)(1-B) x_{t}=\left(1+\Theta B^{12}\right)(1+\theta B) w_{t}$$

## Tempdup

Temperatura promedio mensual (en grados Fahrenheit) registrada en Dubuque 1/1964 - 12/1975

#### Cargar las librerias
```{r, message=FALSE}
library(car)
library(urca)
library(forecast)
library(tseries)
#library(FitAR)
library(highcharter)

```


#### Cargar los datos

```{r, message=FALSE}
library(rio)
tempdub <-rio::import("https://github.com/Wilsonsr/Series-de-Tiempo/raw/main/bases/tempdub.dat")
```

```{r}
head(tempdub)
```



### Formato serie de tiempo
```{r}
z1<- ts(tempdub, start = c(1964,1), end=c(1975,12), frequency = 12 )
z1
summary(tempdub)
```

```{r}
diff(z1,12)
```



```{r}
autoplot(z1)#
plot(decompose(z1))
```

```{r}
hchart(z1)
```



### Identificación

```{r}
par(mfrow=c(3,3))
plot(z1,type="o")
acf(z1, lag.max=40)
pacf(z1, lag.max=40)
plot(diff(z1),type="o")
abline(h=2*sqrt(var(diff(z1))),col="red",lty=2)
abline(h=-2*sqrt(var(diff(z1))),col="red",lty=2)
acf(diff(z1), lag.max=40)
pacf(diff(z1), lag.max=40)
plot(diff(z1,12),type="o")
acf(diff(z1,12), lag.max=40)
pacf(diff(z1,12), lag.max=40)

```



```{r}
adf.test(z1)
```

```{r}
adf.test(diff(z1))
```




#### Test DF sobre la serie desestacionalizada


```{r}
plot(ur.df(diff(z1,12),type="none",lag=12))
summary(ur.df(diff(z1,12),type="none",lag=12))
```

#### Dickey Fuller del paquete tseries
```{r}
adf.test(diff(z1,12))
```




#### test phillips- perron
```{r}
plot(ur.pp(diff(z1,12),type="Z-tau",
     model="constant", lags="long"))
summary(ur.pp(diff(z1,12),type="Z-tau",
     model="constant", lags="long"))
```
Como la serie desestacionalizada es estacionaria vamos a plantear algunos modelos

```{r}
par(mfrow=c(1,3))
plot(diff(z1,12),type="o")
acf(diff(z1,12), lag.max=40)
pacf(diff(z1,12), lag.max=40)

```

```{r}
library(TSstudio)
ts_cor(diff(z1,12), lag.max=40)
```




### Ajuste del Modelo


```{r}
modelo1<-stats::arima(z1,order=c(0,0,11), 
        seasonal=list(order=c(0,1,1), period=12), 
        fixed = c(NA,NA,NA,NA,NA,NA,NA,NA,NA,NA,NA,NA))
```


```{r}
modelo1
```


```{r}
tt <- modelo1$coef[which(modelo1$coef!=0)]/sqrt(diag(modelo1$var.coef))
```


```{r}
1 - pt(abs(tt),(modelo1$nobs - length(modelo1$coef[which(modelo1$coef!=0)])))
```


```{r}
BIC(modelo1)

```


### Diagnóstico


```{r}
et<-residuals(modelo1)
x1.fit <- fitted(modelo1)

par(mfrow=c(3,2))
plot(z1,type="l",lty=2)
lines(x1.fit,type="l",col="red")
plot(scale(et),type="l",main="Residuales")
abline(h=2*sqrt(var(scale(et))),col="red",lty=2)
abline(h=-2*sqrt(var(scale(et))),col="red",lty=2)
acf(et)
pacf(et)
qqPlot(scale(et))
acf(abs(et)) #Mide Estructura Heteroced?stica

```


#### Test de Autocorrelacion de Ljung-Box

$H_0: r1=r2=r3=...=rlag=0$



$H_a$: Al menos una es dif de cero


```{r}
Box.test(et,lag=15,type="Ljung-Box")
```

```{r}
tsdiag(modelo1 , gof.lag = 20)
```







#### Test de Normalidad basado en Sesgo y Curtosis
 $H_0:$ Datos provienen de una Dist. Normal
 
$H_a:$ Los datos no provienen de una Dist. Normal


```{r}
jarque.bera.test(et)

```


#### Test de Aleatoriedad

$H_0:$ Residuales exhiben un comport. de Aleatoriedad
$H_a:$ Residuales no exhiben estructura (Tendencia, o cualquier otro comportamiento predecible)

```{r}
runs.test(as.factor(sign(et)), alternative="two.sided")
```




#### Pronóstico Fuera Muestra

```{r}
plot(forecast(modelo1,h=10, fan=T))
lines(fitted(modelo1), col="red")

```


