---
title: "Box Cox"
author: "Wilson Sandoval Rodriguez"
date: "`r Sys.Date()`"
output:
  prettydoc::html_pretty:
    theme: cayman
    highlight: github
    toc: true
    float: true
  
---  



# Transformaciones que estabilizan la varianza


De acuerdo a lo visto anteriormente, es necesario contar con herramientas para estabilizar la varianza caso sea no existe homogeneidad en 茅sta y sea una funci贸n con constante del tiempo. 

La herramienta m谩s com煤n y tradicional para estos escenarios es la transformaci贸n de **Box-Cox**.



La transformaci贸n de **Box-Cox** es un caso general de varias otras transformaciones comunes.

Sea $\{y_t\}$ la serie original, la serie transformada est谩 dada por $\{w_t\}$ donde 
\[
w_t=\begin{cases}
\log(y_t), & \lambda=0, \\
\frac{y_{t}^{\lambda} - 1}{\lambda}, & \lambda\neq 0
\end{cases}
\]

Siempre que $-1\leq\lambda\leq 1$


**Algunos casos particulares de la transformaci贸n Box-Cox**

- $\lambda =1 \ \ $  No hay transformaci贸n
- $\lambda =\frac{1}{2} \ \ $ ra铆z cuadrada y transformaci贸n lineal
- $\lambda =\frac{1}{3} \ \ $ ra铆z c煤bica y transformaci贸n lineal
- $\lambda =0 \ \ $ Logaritmo natural
- $\lambda =-1 \ \ $ Inversa


- Seleccionar los datos positivos: La transformaci贸n de Box-Cox solo es aplicable a datos que son estrictamente positivos, por lo que todos los valores deben ser mayores que cero.

- Elegir el valor de $\lambda$: El valor 贸ptimo de $$位 se suele obtener mediante un procedimiento de m谩xima verosimilitud o mediante prueba y error. En algunos software, como R o Python, existe una funci贸n para encontrar este valor autom谩ticamente.

- Aplicar la transformaci贸n: Utilizando la f贸rmula anterior, transformas tus datos seg煤n el valor de 
$$

Para ejemplificar. 

```{r, message=FALSE}
library(ggfortify)
library(dplyr)
library(car)
library(forecast)
#library(FitAR)
library(DT)
library(TSstudio)

```

```{r}
data("AirPassengers")
end(AirPassengers)
```


```{r, message=FALSE, warning=FALSE}
z1<-AirPassengers
z1<-ts(z1, start = c(1949,1), end=c(1960,12), frequency = 12)
ts_plot(z1, color = "red", slider = TRUE, title = "Airpassengers")
head(z1)
summary(z1)
sd(z1)
```




## Transformaci贸n Con logaritmo

```{r}
log_z1<-log(z1)
ts_plot(log_z1)

summary(log_z1)
sd(log_z1)
```

## Box Cox con lambda=-1
```{r}
x1<-forecast::BoxCox(z1,lambda = -1)
ts_plot(x1)
```

## Boxcox con Lambda= 0.5
```{r}
x2<-forecast::BoxCox(z1,lambda = 0.5)
ts_plot(x2)
```


## Funcion para elegir lambda

```{r}
forecast::BoxCox.lambda(z1)
```



```{r}
x3<-forecast::BoxCox(z1,-0.2947)
ts_plot(x3)
```

```{r}
sd(x3)
```



