---
title: "Ejemplo Vec e6"
author: "WILSON SANDOVAL"
date: "`r Sys.Date()`"
output:
  prettydoc::html_pretty:
    theme: cayman
    highlight: github
    float: true
    toc: true
---

## Datos alemanes de tasa de interés e inflación

El conjunto de datos contiene series temporales trimestrales no ajustadas estacionalmente para las tasas de interés e inflación alemanas a largo plazo desde 1972Q2 hasta 1998Q4. Fue producido a partir del archivo E6 de los conjuntos de datos asociados con Lütkepohl (2007). Los datos sin procesar están disponibles en http://www.jmulti.de/download/datasets/e6.dat y se obtuvieron originalmente de Deutsche Bundesbank y Deutsches Institut für Wirtschaftsforschung

## Cargar las librerias
```{r, message=FALSE}
library(vars)
library(tseries)
library(forecast)
library(urca)
library(highcharter)
library(bvartools)
```


## Cargar la base datos y graficarla

```{r}
data("e6")  
plot(e6) 
hchart(e6)%>%hc_add_theme(hc_theme_darkunica())
```

```{r}
summary(e6)
```


- R:=tasa de interés nominal a largo plazo 
- Dp:= Δ log del deflactor del PIB.  es un índice de precios que calcula la variación de los precios de una economía en un periodo determinado utilizando para ello el producto interior bruto (PIB).

El deflactor del PIB se utiliza para conocer la parte del crecimiento de una economía que se debe al aumento de precios.

## Pruebas de estacionariedad

- pruebas de estacionariedad R  tasa de interes nominal 
```{r, echo=TRUE}
adf.R<- ur.df(e6[,1], type = "trend", selectlags = "BIC")
summary(adf.R)   
plot(adf.R)

adf.test(e6[,1])
pp.test(e6[,1])

```



- pruebas de estacionariedad Dp
```{r echo=TRUE}
adf.Dp <- ur.df(e6[,2], type = "trend", selectlags = "BIC")
summary(adf.Dp)   

adf.test(e6[,2])

plot(adf.Dp)
pp.test(e6[,2])
```



## Pruebas con una diferencia


 Con una diferencia

- R
```{r, echo=TRUE}
diff.adf.R <- ur.df(diff(e6[,1]), type = "trend", selectlags = "BIC")
summary(diff.adf.R)   
plot(diff.adf.R)
```



- Dp
```{r echo=TRUE}
diff.adf.Dp <- ur.df(diff(e6[,2]), type = "trend", selectlags = "BIC")
summary(diff.adf.Dp)   
plot(diff.adf.Dp)
```
```{r}
acf(e6[,2])
```

```{r}
adf.test(diff(e6[,1]))
adf.test(diff(e6[,2]))
```



##  Una vez las series son estacionarias, se procede a realiza la estimacion

```{r, echo=TRUE}
var_aic <- VARselect(e6,lag.max=10, type = "both")
VARselect(e6)

var_aic

```
Según el AIC, FPE, SC, HQ, el número de retraso óptimo es $p = 4$,


##  VAR(4)
```{r, echo=TRUE}
p1ct <- VAR(e6, p = 4, type = "both")
p1ct
summary(p1ct, equation = "R")
plot(p1ct, names = "R")
summary(p1ct, equation = "Dp")
plot(p1ct , name="Dp")
```

## Diagnostico VAR(4)

```{r, echo=TRUE}
ser11 <- serial.test(p1ct, lags.pt =4, type = "PT.asymptotic")
ser11$serial
```


```{r, echo=TRUE}
norm1 <-normality.test(p1ct)
norm1$jb.mul
```


```{r, echo=TRUE}
arch1 <- arch.test(p1ct, lags.multi = 12)
arch1$arch.mul
plot(arch1, names = "R")
plot(stability(p1ct), nc = 2)

```

##  Estimar

```{r, echo=TRUE}
vec <- ca.jo(e6, ecdet = "none", type = "eigen",
             K = 4, spec = "transitory", season = 4)

summary(vec)
class(vec)

```

En la salida anterior, se rechaza la hipótesis nula de no cointegración y no rechazamos la hipótesis nula de a lo sumo una ecuación de cointegración. Por lo tanto concluimos que hay una ecuación de cointegración en el modelo bivariado.


##  Transformar VEC a VAR con r = 1
```{r, echo=TRUE}
var <- vec2var(vec, r = 1)
var
class(var)


var1<-cajorls(vec, r=1)
var1
```


```{r, echo=TRUE}
ser11 <- serial.test(var, lags.pt = 5, type = "PT.asymptotic")
ser11$serial
```


```{r, echo=TRUE}
norm1 <-normality.test(var)
norm1$jb.mul
```


```{r, echo=TRUE}
arch1 <- arch.test(var, lags.multi = 8)
arch1$arch.mul
plot(arch1, names = "R")
#plot(vars::stability(var), nc = 2)
```




## La función de respuesta al impulso se calcula de la manera habitual utilizando la función irf.



```{r, echo=TRUE}
ir <- vars::irf(var, n.ahead = 20, impulse = "R", response = "Dp")

plot(ir)

```




```{r}
ir1 <- vars::irf(var, n.ahead = 20, impulse = "Dp", response = "R")

plot(ir1)

```


##  Descomposición de la varianza FEVD

```{r}
fevd.R <- vars::fevd(var, n.ahead = 12)
plot(fevd.R)
```


## Pronóstico

```{r}
predictions <- predict(var, n.ahead = 16, ci = 0.95)
plot(predictions)
```



```{r}
rt=e6[,1] -3.9619*e6[,2]

```
```{r}
plot(rt)
```

```{r}
adf.test(rt)
pp.test(rt)
```


```{r}
summary(ur.df(rt))
```


