---
title: "ARMAX"
author: "Wilson Sandoval"
date: " `r Sys.Date()`"
output:
  prettydoc::html_pretty:
    theme: cayman
    highlight: github
    float: true
    toc: true
---



## Series de Tiempo Multivariadas

* El análisis de series temporales multivariadas considera simultáneamente series temporales múltiples. 

* En general, mucho más complicado que el análisis de series de tiempo univariante, especialmente cuando el número de series consideradas es grande.

* Toma de decisiones. Los objetivos del análisis de series temporales multivariadas incluyen, por lo tanto:
  + Mejorar la precisión de la predicción.
  + Estudiar las relaciones dinámicas entre variables.
  
  


Sea    $z_t = (z_{1t},\cdots, z_{kt})$  una serie de tiempo $k$-dimensional observada igualmente puntos de tiempo espaciados. 

Por ejemplo, dejemos que 


* $z_{1t}$ sea el real bruto interno trimestral de EE. UU.  (GDP) 
    
* $z_{2t}$ la tasa de desempleo civil trimestral de EE. UU.\

Mediante el estudio de  $z_{1t}$ y $z_{2t}$ conjuntamente, Se  puede evaluar la dependencia temporal y contemporánea entre el PIB y la tasa de desempleo. 




#### Cargar las librerias
```{r, message=FALSE}
library(tseries)
library(vars)
library(highcharter)
library(dplyr)
library(ggfortify)
library(plotly)
```

##



```{r}
data("USeconomic")
class(USeconomic)
```
```{r}
USeconomic%>%DT::datatable()
```

```{r}
?USeconomic
```

```{r}

plot(USeconomic)
hchart(USeconomic)%>%hc_add_theme(hc_theme_538())
s<-autoplot(USeconomic, main = "Series", xlab = "Tiempo", ylab="Useconomic", ts.colour="blue")
ggplotly(s)

```



```{r}
?Canada
```


```{r}
data(Canada)
plot(Canada)
hchart(Canada) %>% hc_add_theme(hc_theme_economist()) %>% hc_title(text="Canada")
autoplot(Canada)

```


```{r}
b<-autoplot(Canada)+
  xlab("Tiempo")+
  ggtitle("Series de tiempo Canada")

ggplotly(b)

```


Estadísticamente hablando, una serie temporal $k$-dimensional $\textbf{z}_t = (z_{1t},..., z_{kt})'$ es un vector aleatorio  que consta de $k$ variables aleatorias.



## Modelo ARMAX
    
Los modelos SARIMAX (auto regresivos integrados de medias móviles estacional con variables explicativas) son una estructura matemática que contiene todas las bondades de un modelo SARIMA adicionalmente, pueden capturar información sobre variables exógenas que permiten a entender y pronosticar la variable de interés.


Para una única variable de interés $y$, y una única variable independiente $x$. 
    
    
         El modelo que describe su relación es

$$\begin{align}y_t = \beta_1 & x_t+\cdots+ \beta_{k} x_{t_{k-1}}+ \phi_1     y_{t-1}+\cdots+\phi_p y_{t-p}+\\ &\theta_1 z_{t-1}+\cdots
     \theta_{q} z_{t-q} + z_t \end{align}$$    

* $x$ es una variable exógena
* $z$ es un ruido blanco



Si bien esto parece sencillo, una desventaja es que el coeficiente covariable es difícil de interpretar. 

- El valor de $\beta$ no es el efecto en $y_t$ cuando la $x_t$ se incrementa en uno (ya que está en regresión).

- La presencia de valores rezagados de la variable de respuesta en el lado derecho de la ecuación significa que $\beta$ solo puede interpretarse condicionalmente en el valor de los valores anteriores de la variable de respuesta, lo cual es poco intuitivo.




##  SOI Y Recruitment


Cargamos las dos series de tiempo
```{r}
rec = scan("https://raw.githubusercontent.com/Wilsonsr/Series-de-Tiempo/main/bases/recruit.dat")
soi=scan("https://raw.githubusercontent.com/Wilsonsr/Series-de-Tiempo/main/bases/soi.dat")
```






También podemos estar interesados en analizar varias series de tiempo a la vez. La Figura muestra los valores mensuales de una serie ambiental llamada Southern
Índice de oscilación (SOI) y recluitment asociado (número de peces nuevos)





```{r}

rec1<-ts(rec, start = c(1950,1), end = c(1986,9), frequency = 12) 
soi1<-ts(soi, start = c(1950,1), end = c(1986,9), frequency = 12)


soi.rec<-cbind(rec1, soi1)
autoplot(soi.rec)
```


```{r}
hchart(soi.rec)
```


- Ambas series tienen una duración de 453 meses.que van a lo largo de los años 1950-1987. 


- El SOI mide los cambios en la presión del aire, relacionado con las temperaturas de la superficie del mar en el Océano Pacífico central. 

- El Pacífico se calienta cada tres a siete años debido al efecto de el Niño, que ha
sido culpado, en particular, por las inundaciones de 1997 en las porciones del medio oeste
de los Estados Unidos.

- Ambas series  tienden a exhibir repetitivos comportamiento, con ciclos que se repiten regularmente y que son fácilmente visibles. Este comportamiento periódico es de interés porque los procesos subyacentes de interés pueden ser
regular y la tasa o frecuencia de oscilación que caracteriza el comportamiento
de la serie subyacente ayudaría a identificarlos. 

- También se puede comentar que los ciclos del SOI se repiten a un ritmo más rápido que los de la serie Serie de *recruitment*. La serie Recruitment también muestra varios tipos de oscilaciones, una frecuencia más rápida que parece repetirse cada 12 meses y una frecuencia más lenta que parece repetirse aproximadamente cada 50 meses. 

-Las series también tienden a estar algo relacionadas; es fácil imaginar que de alguna manera La población de peces depende del SOI. Quizás incluso una relación rezagada existe, con los cambios de señalización SOI en la población de peces. Esta posibilidad


```{r}
autoplot(stl(soi1, s.window = "periodic"))
```



```{r}
autoplot(stl(rec1, s.window = "periodic"))
```


## Serie Univariada
```{r}
z<-ts(rec, start = c(1950,1), end = c(1986,9), frequency = 12) 
plot(z)
hchart(z)

```



Descomposición de la serie Recruitment


```{r}
autoplot(stl(z, s.window = "periodic"))
```




```{r}
par(mfrow=c(3,3))
plot(z)
acf(z,lag.max = 40)
pacf(z, lag.max = 40)
plot(diff(z))
acf(diff(z), lag.max = 40)
pacf(diff(z), lag.max = 40)
plot(diff(diff(z), 12))
acf(diff(diff(z), 12), lag.max = 40)
pacf(diff(diff(z), 12),lag.max = 40)

```




- Dickey-Fuller y Phillis Perron

```{r}
adf.test(diff(z))  
pp.test(diff(z))  

```

```{r}
adf.test(diff(diff(z), 12)) 
pp.test(diff(diff(z), 12))    
```



```{r}
sd(diff(z))
sd(diff(diff(z), 12))
```



```{r}
library(forecast)
auto.arima(z)
```
```{r}
library(TSstudio)
```

```{r}

ts_cor(diff(diff(z),12), lag.max = 40)

```


```{r}
par(mfrow=c(1,3))
plot(diff(diff(z), 12))
acf(diff(diff(z), 12), lag.max = 40)
pacf(diff(diff(z), 12),lag.max = 50)

```



- SARIMA(1,1,0)(0,1,1)[12]     BIC=3278.18
- SARIMA(0,1,1)(0,1,1)[12]     BIC= 3156.718
- SARIMA(1,1,0)(0,1,1)[12]     BIC= 3155.229
- SARIMA(4,1,0)(0,1,1)[12]     BIC= 3157.041
- SARIMA(0,1,11)(0,1,1)[12]     BIC= 3172.221 LAGS 1,4,5,8,9,10,11




```{r}
modelo1<-stats::arima(z,
                      order=c(1,1,0), 
                      seasonal=list(order=c(0,1,1),
                                    period=12),fixed = c(NA,NA)) 

modelo1
```


```{r}
tt <- modelo1$coef[which(modelo1$coef!=0)]/sqrt(diag(modelo1$var.coef))
1 - pt(abs(tt),(modelo1$nobs - length(modelo1$coef[which(modelo1$coef!=0)])))

```
BIC del modelo


```{r}
BIC(modelo1)
```


Residuales
```{r}
et<-residuals(modelo1)
x1.fit <- fitted(modelo1)

par(mfrow=c(3,2))
plot(z,type="l",lty=2)
lines(x1.fit,type="l",col="red")
plot(scale(et),type="l",main="Residuales")
abline(h=2*sqrt(var(scale(et))),col="red",lty=2)
abline(h=-2*sqrt(var(scale(et))),col="red",lty=2)
acf(et)
pacf(et)
#qqPlot(scale(et))
acf(abs(et)) #Mide Estructura Heterocedástica

```




#### Test de Autocorrelacion de Ljung-Box
 $H_o: r1=r2=r3=...=rlag=0$

$H_a:$ Al menos una es dif de cero 


```{r}
Box.test(et,lag=12,type="Ljung-Box")
```


```{r}
tsdiag(modelo1, gof.lag=20)
```




#### Test de Normalidad basado en  Sesgo y Curtosis

 $H_0:$ Datos provienen de una Dist. Normal
 
 $H_a$: Los datos no provienen de una Dist. Normal


```{r}
jarque.bera.test(et)
```


##### Test de Aleatoriedad

$H_0:$ Residuales exhiben un comport. de Aleatoriedad

$H_a:$ Residuales no exhiben estructura (Tendencia, o cualquier otro comportamiento predecible)

```{r}
runs.test(as.factor(sign(et)), alternative="two.sided")
```


```{r}
autoplot(modelo1)
```



### Pronóstico Fuera Muestra

```{r}
plot(forecast(modelo1,h=6, fan=T))
lines(fitted(modelo1), col="red")
lines(ts(rec, start = c(1950,1),frequency = 12),col="green")

forecast(modelo1,h=12, fan=T)
```





## Funciones de correlación cruzada y relaciones entre 2 series temporales


- El problema básico que estamos considerando es la descripción y el modelado de la relación entre dos series de tiempo.
  
 
- En la relación entre dos series de tiempo $y_t$ y $x_t$  La serie $y_t$ puede estar relacionado con retrasos pasados de la serie $x$ . 
  
  
- **La función de correlación cruzada de muestra (CCF)** es útil para identificar retrasos de la variable $x$ que podrían ser predictores útiles de $y_t$



En R, el CCF de muestra se define como el conjunto de correlaciones de muestra entre $x_{t+h}$ y $y_t$ para $h = 0, ± 1, ± 2, ± 3$, y así sucesivamente. Un valor negativo para $h$ es una correlación entre la $x-$variable  en un momento anterior y la variable $y$ en el tiempo $t$. 

*Por ejemplo, considere $h= −2$. El valor CCF daría la correlación entre $x_{t-2}$ y $y_t$ .


* Cuando uno o más $x_{t+h}$  , con $h$  negativo , son predictores de $y_t$, a veces se dice que $x$ lleva a $y$} .

* Cuando uno o más $x_{t+h}$ , con $h$ positivo , son predictores de $y_t$, a veces se dice que $x$ se retrasa $y$



En algunos problemas, el objetivo puede ser identificar qué variable está liderando y cuál está retrasada. 
    
* Sin embargo, en muchos problemas que consideramos, examinaremos las variables $x$ como una variable principal de la variable $y$ porque queremos utilizar los valores de la variable $x$ para predecir los valores futuros de $y$.

Por lo tanto, generalmente veremos qué sucede con los valores negativos de  en la parcela CCF.




## El comando CCF es

$\texttt{ccf(x-variable name, y-variable name)}$.


Si desea especificar cuántos retrasos mostrar, agregue ese número como argumento del comando. Por ejemplo,


$\texttt {ccf(x, y, 50) dará el CCF para valores de  = 0, ± 1, ..., ± 50.}$


**Ejemplo**

 Índice de oscilación meridional y poblaciones de peces en el hemisferio sur.\\
 
 
 Se describe la relación entre una medida del clima llamada \textbf{Índice de Oscilación del Sur (SOI)} y "recruitment", una medida de la población de peces en el hemisferio sur. Los datos son estimaciones mensuales para $n = 453$ meses. 
 
 
```{r}
hchart(soi.rec)

```


función de correlación cruzada

```{r}
ccfvalues<-ccf(soi,rec,20)


```





Las correlaciones cruzadas más dominantes ocurren en algún lugar entre  = −10 y aproximadamente = −4. 
 
```{r}
ccfvalues
```
 
`
 

Las correlaciones en esta región son negativas, lo que indica que es probable que un valor de SOI superior al promedio dé lugar a un valor de “recreuitment”(cantidad de peces) inferior al promedio unos 6 meses después. Y, un SOI por debajo del promedio se asocia con un valor Recruitment probablemente superior al promedio unos 6 meses después.

 